【裁判字號】    95,交易,15
【裁判日期】    950510
【裁判案由】    過失傷害
【裁判全文】
臺灣臺南地方法院刑事判決              95年度交易字第15號
公  訴  人  臺灣臺南地方法院檢察署檢察官
被      告  甲○○
選任辯護人  丁士哲律師
上列被告因過失傷害案件，經檢察官提起公訴（95年度偵字第13
53號），本院判決如下：
    主  文
甲○○因過失傷害人，處有期徒刑肆月，如易科罰金，以參佰元
折算壹日。
    事  實
一、甲○○考領有大貨車職業駕駛執照，於民國93年12月24日下
    午5時45分許前某時，駕駛車牌號碼0825-JG號自用小客車搭
    載其兄乙○○，沿臺南縣新市鄉○○村○○○○道第三快車
    道由北向南方向行駛，於當日下午5 時45分許，行經該路與
    國道八號高速公路交流道之交岔路口欲右轉進入國道八號高
    速公路時，本應注意汽車行駛至交岔路口時，轉彎車應讓直
    行車先行，而當時天候晴、有暮光、路面鋪裝柏油、路面乾
    燥、無缺陷、無障礙物及視距良好，並無不能注意之情事，
    詎疏未注意及此，貿然右轉行駛，適後有丙○○駕駛車牌號
    碼YPQ-947 號重型機車搭載丁○○同向直行第三快車道上，
    本亦應注意機車腳踏車行駛之車道，應依標誌或標線之規定
    行駛，竟疏未注意所行駛第三快車道乃禁行機車，仍於該車
    道違規行駛，於駛至上開交岔路口時，甲○○所駕駛前開自
    用小客車右後車身與丙○○所駕駛上揭機車車頭左前斜擋泥
    板發生擦撞，丙○○、丁○○人車倒地，因而造成丁○○左
    手橈骨頭骨折傷害，丙○○則受有左膝、左腳拇指扭傷及左
    手擦傷等傷害（丙○○受傷部分，未據告訴）。
二、案經丁○○訴由臺南縣警察局善化分局報請臺灣臺南地方法
    院檢察署檢察官偵查起訴。
    理  由
一、證據能力方面－
  (一)按被告以外之人（包括證人、鑑定人、告訴人、被害人及共
    同被告等）於審判外之陳述雖不符刑事訴訟法第159條之1至
    之4等4條之規定，而經當事人於審判程序同意作為證據，法
    院審酌該言詞陳述或書面陳述作成時之情況，認為適當者，
    亦得為證據，同法第159條之5第1 項定有明文。立法意旨在
    於傳聞證據未經當事人之反對詰問予以核實，原則上先予排
    除。惟若當事人已放棄反對詰問權，於審判程序中表明同意
    該等傳聞證據可作為證據；或於言詞辯論終結前未聲明異議
    ，基於尊重當事人對傳聞證據之處分權，及證據資料愈豐富
    ，愈有助於真實發見之理念，且強化言詞辯論主義，使訴訟
    程序得以順暢進行，上開傳聞證據亦均具有證據能力。證人
    即告訴人丁○○、證人丙○○、乙○○及曾貴賓分於司法警
    察及檢察事務官調查中所為之陳述、道路交通事故現場圖、
    道路交通事故現場調查報告表(一)、(二)、奇美機車行免用統一
    發票收據、財團法人奇美醫院診斷證明書、臺灣省臺南區車
    輛行車事故鑑定委員會鑑定意見書及乙○○名片等證據，雖
    屬均被告以外之人於審判外之言詞或書面陳述，為傳聞證據
    ，惟因被告及檢察官於本院準備程序處理有關證據能力之意
    見時，均同意將上開證據作為本案證據（參本院95年3 月14
    日準備程序筆錄第3頁至第4頁即審卷第18頁至第19頁）。本
    院審酌上開證人之陳述均係本於自由意識所為之陳述，查無
    不當取供之情形，以及物證、書證等證據與上開證言相符，
    審酌其等作成時之情況，認為適當，依據上開規定得為證據
    ，而有證據能力。
  (二)傳聞法則乃對於被告以外之人於審判外之言詞或書面陳述，
    亦即針對被告以外之人於審判外以言詞或書面所為之供述證
    據而為之規範。卷附道路交通事故現場蒐證照片3 幀、車牌
    號碼XPQ-947號機車及0825-JG號自用小客車車體外觀照片11
    幀（參臺灣臺南地方法院檢察署94年度他字第2125號偵查卷
    第27頁至第33頁），乃以科學、機械之方式，對於所拍攝內
    容所為忠實且正確之記錄，性質上並非供述證據，應無刑事
    訴訟法第159條第1項規定之適用，附此敘明。
二、被告辯解及本案爭點－
  (一)被告甲○○就其於前揭時、地，駕駛上開自用小客車，於右
    轉進入國道八號交流道時，見告訴人丁○○人、車倒臥於該
    路口，其乃停車由案外人即其兄乙○○下車查看，乙○○並
    留下名片予許、劉2 人，及當時劉女受有左手橈骨頭骨折傷
    害等事實供認不諱（參本院上開準備程序筆錄第5 頁），惟
    辯稱：伊車未與許女機車發生擦撞，縱認2 車有擦撞，本件
    交通事故亦非伊過失所致等語。
  (二)辯護人則辯以：被告駕車欲返回臺南縣永康市住處，於行駛
    該交岔路口右轉國道八號交流道口時，因乙○○發現右後方
    ，有機車倒地，劉女坐於地上，另一女子即丙○○站立於旁
    ，乙○○基於好心乃要求被告停車，待被告停車後，乙○○
    下車詢問劉、許2 人是否需要幫忙，當時因劉女尚可行動，
    故未要求幫忙，乙○○乃留下名片，並向渠等表示如需搭載
    送醫可來電告知，被告車與許女機車確未發生擦撞，若有擦
    撞，被告車應有明顯擦痕，劉女所指稱被告車之「擦痕」，
    係前向案外人曾貴賓購買該二手車時所留，並非本件交通事
    故所產生；況本件事故現場之快、慢車道間設有分隔島，許
    女焉可能不分快、慢車道，而行駛於快車道上，再許女就行
    駛車道前後證述不一，無可採信，如認許女係行駛於快車道
    上，確實已侵犯被告路權；且許女所騎機車如確遭被告右轉
    時所擦撞，依理應向右倒地，惟許女竟稱機車係左倒，顯與
    常理相悖云云。
  (三)本院綜合公訴人之論據及被告、辯護人之辯解，並經檢辯雙
    方在準備程序所整理之爭點，認定被告、案外人丙○○確於
    事實欄所載時、地，分駕車行經該處，及告訴人丁○○受有
    左手橈骨頭骨折傷害等情，故本案爭點乃在告訴人傷情是否
    源於上開2車擦撞所致，繼究明本件交通事故肇責是否歸於
    被告過失。
三、認定犯罪事實所憑之證據及理由－
  (一)本件肇事前被告駕駛0825-JG 號自用小客車，案外人丙○○
    騎乘XPQ-947 號重型機車後載告訴人丁○○，肇事地點為新
    社港大道與國道八號交流道之交岔路口，現場車道車道數劃
    分為快車道3、慢車道1，然本件交通事故發生後，因未保持
    肇事現況，且機車毀損處業已修復，故亦無法明確認定機車
    撞擊處，另被告所駕駛車輛車身除右後保險桿近右後輪處有
    1 板金脫落及刮痕外，該車並無其他明顯之刮、擦撞痕，有
    卷附道路交通事故調查報告表、道路交通事故現場照片及前
    開自用小客車與機車車體外觀照片可憑（參警卷第22頁、第
    27 頁至第33頁）。
  (二)依據被告前開所自承其於右轉進入國道八號後，見案外人丙○○所駕機車倒地、告訴人坐於地上等語，復參卷存奇美機
    車行免用統一發票收據所載，該機車於當日即至機車行換修
    前叉及擋泥板【參臺灣臺南地方法院檢察署94年度核交字第
    791 號偵查卷（下稱偵一卷）第35頁】；另告訴人當時確因
    左手橈骨頭骨折傷害前往就診，亦有財團法人奇美醫院診斷
    證明書可證【參臺灣臺南地方法院檢察署94年度他字第2125
    號偵查卷（下稱偵二卷）第26頁】，是認丙○○所騎乘之上
    開機車，因故倒地造成車損，告訴人並因該事故受有傷害。
  (三)至於該車倒地造成車損係因駕駛不慎自倒或他故外力所致，
    依據證人丙○○於司法警察、檢察事務官調查中及本院審理
    時所證稱：「我車子前斜板位置發生初次碰撞，前斜板及左
    右車身擦損，前斜板位置已修復」、「當天下班我騎乘機車
    載丁○○沿新市鄉○○村○○○○道由北向南行駛於第三快
    車道直行，到與國八路口突然有一輛休旅車右轉要上高速公
    路，該車在右轉時，右側車尾擦撞到我機車擋泥板左側，以
    致我重心不穩摔倒」、「（路面有無其他坑洞或沙子？）路
    面平整」等語明確（參偵二卷第14頁、第18頁至第19頁、第
    30 頁、第32頁至第33頁，及本院95年4月26日審判筆錄第16
    頁），足認許女所駕駛機車受損之因，係於直行時遭同向左
    側車輛於右轉中擦撞所致，並非因路況不佳或駕駛不慎自行
    倒地。再證人丙○○於本院審理時明確結證當時擦撞伊機車
    之車輛即為被告所駕駛之銀色RV休旅車等語，並堅稱擦撞後
    ，被告即停車，當時除被告所駕銀色休旅車外，並無其他同
    車型、車色之車輛經過等語不移（參上開審判筆錄12頁至第
    14頁），核與證人即告訴人丁○○迭於司法警察、檢察事務
    官調查中及本院審理中所指證：肇事前丙○○駕駛 XPQ-947
    號重機車後載伊沿新市鄉○○村○○○○道由北向南直行，
    行駛至肇事地點，被告車右轉彎，被告車尾與丙○○機車左
    邊車頭發生擦撞等語相符（參上開偵一卷第11頁反面至第12
    頁、上開偵二卷第5頁至第6頁、第30頁及本院上開審判筆錄
    第3頁至第6頁）。其次，證人乙○○於司法警察、檢察事務
    官調查中及本院審理時到庭除證稱：事發前被告駕車行經該
    交岔路口右轉，於右轉進入國道八號交流道口時，始看見丁○○坐於地上，丙○○則在旁站立外，復稱於右轉進入交流
    道時，並未見丁○○機車已倒地等語（參偵一卷第16頁、偵
    二卷第10頁及本院上開筆錄第20頁至第21頁）。是依該等證
    人前開所述，可認本件交通事故發生原因，應係被告駕車右
    轉進入國道八號交流道時與證人丙○○所騎乘之機車發生擦
    撞所致。
  (四)再查，證人乙○○對於當時其除下車詢問許、劉2 人是否需
    協助送醫外，並留下載有其姓名、聯絡電話及地址之名片予
    許、劉2 人等情，除據其於警、偵訊及本院審理供證明確外
    ，復有卷附名片可據（參偵二卷第36頁）；此外乙○○復證
    稱嗣告訴人住院醫治，伊除至醫院探望外，並囑派小姐前往
    照料告訴人等語（參本院上開筆錄第19頁至第21頁），雖乙○○就上開所為陳稱係基於善意好心所為云云。然本前所述
    ，本院認定被告所駕車輛確與告訴人所乘機車發生擦撞無疑
    ，是證人關於動機之陳證即為本院所不採，況衡諸常情，證
    人於事故發生後，非但下車察看告訴人傷情，詢問是否就醫
    ，且留下名片，日後並於告訴人住院期間前往探視，甚而指
    派小姐前往醫院照料告訴人，所為諸舉顯係逾越單純善意，
    應係於被告肇事後所為彌補，非其所辯僅係一時熱心助人云
    云。
  (五)證人乙○○雖供證被告所駕駛車輛並未擦撞丙○○所騎乘機
    車云云；辯護人則辯稱被告車身無明顯擦痕，被告車輛右後
    保險桿近右後輪處有1 處板金脫落及刮痕，係前向案外人曾
    貴賓購車前即存有，並以曾貴賓於警詢中之陳述為證云云。
    惟觀之被告所駕駛係休旅車，其結構均較一般汽機車堅硬，
    如僅為行進間輕微擦撞，被告顯難查悉右側車身處是否有擦
    撞到證人許女所騎乘之機車，況機車原本屬重心不穩之交通
    工具，在騎乘行駛中，只要輕微擦撞，即可能造成人車跌倒
    或方向偏差，而被告所駕駛車輛因與告訴人機車發生輕微擦
    撞，且碰撞時間僅為瞬間，衡諸常情，被告車身未留有明顯
    痕跡，亦不無可能，尚難僅因未發現被告車輛上並無明顯擦
    痕，據此採為被告並無擦撞告訴人所乘機車之有利認定。
  (六)辯護意旨復稱肇事地點於快、慢車道上劃分有分隔島，快車
    道禁行機車，丙○○卻騎乘機車於第三快車道，顯已侵犯被
    告路權，且機車如於被告右轉時所擦撞，依理應向右倒地，
    惟許女竟稱係向左倒，顯與常理相悖云云。但查：
    1.證人丙○○於司法警察及檢察事務官調查中均陳稱伊當時
      係駕車行駛於第三快車道等語（參偵一卷第11頁反面、偵
      二卷第18頁），嗣於本院審理中始改稱伊先行駛於汽車道
      ，之後再轉入慢車道上，擦撞當時係行駛慢車道上云云（
      參本院上開審判筆錄第11頁、第17頁），所為證述除與先
      前所陳證內容不合外，亦與證人丁○○所稱事故發前生，
      伊等均行駛於第三快車道上一情齟齬（參本院上開審判筆
      錄第6 頁）。本院認證人丙○○前開於警、偵訊中所為陳
      述，其供證時點距本件交通事故發生，時間相隔較近，證
      人當時記憶應較審理時為清晰，況該供述內容又與丁○○
      所述相符，故認應以證人許女於警、偵訊中之供陳較為可
      採，而認本件交通事故發生前，許女應係騎乘機車於第三
      快車道上。惟該第三車道為禁行機車之車道，為道路交通
      事故現場圖記載明確（參偵一卷第22頁），丙○○既考領
      有適當駕駛執照，亦有道路交通事故調查報告表(二)「駕
      駛資格情形」記載可參（參偵一卷第24頁），故依據道路
      交通安全規則第99條規定「機器腳踏車行駛之車道及轉彎
      ，應依標誌或標線之規定行駛」，證人丙○○無視肇事路
      段車道內禁制標誌或標線之指示，貿然在禁止機車通行之
      車道內行駛，其對本件交通事故之發生為有過失，固無疑
      義。
    2.依前所述，本院認定被告係於右轉時與丙○○所騎乘之機
      車發生擦撞，及認證人許女當時係駕車行駛於與被告同向
      之第三車道上，由是可資推斷事發之際兩車係同向、同道
      行駛，被告車在左、丙○○機車在右，且被告係駕車在前
      ，許女駕車在後。而按汽車行駛至交岔路口，轉彎車應讓
      直行車先行，亦為前開規則第102 條第1項第6款所明文，
      被告領有適當之駕駛執照，同為前開調查報告表(二)「駕
      駛資格情形」所記載，再依該調查報告表所載，事發當時
      天候晴、有暮光、路面無缺陷、無障礙物、視距良好，並
      無不能注意情事。被告駕車於右轉前既與丙○○所騎乘機
      車處於同向之狀態，前已述及，被告欲自許女騎乘之機車
      前方右轉，自應小心注意該機車之動態，然被告於本院審
      理時自陳於事故發生前未發現該機車動態（參本院上開審
      判筆錄第29頁至第30頁），被告於轉彎時未注意後方尚有
      直行機車，貿然右轉，致與丙○○所駕機車發生擦撞，被
      告就本件交通事故之發生，顯有右轉不當之過失。
    3.按過失傷害罪規範之目的，在處罰行為人因個人之過失而
      致他人受有傷害之行為，祇以行為人之有過失為致傷害之
      一原因為已足，有司法院字第631 號解釋意旨可供參照，
      故縱認證人丙○○對於本件車禍事故之發生，雖有過失，
      仍不能解免被告應負之過失責任，併此敘明。
    4.本件交通事故既已認定係被告於右轉不當所致，雖本諸物
      理慣性作用，丙○○所駕機車係左側遭擦撞，理應往右倒
      ，然如前所述，機車原本屬重心不穩之交通工具，於騎乘
      行駛中，只要輕微擦撞，即可能造成人車跌倒或方向偏差
      ，當時該機車後載有人產生重力，則丙○○於遭擦撞時，
      試圖控制機車，繼往左倒，並非不可能，故辯護人執此所
      辯，尚無可採。
    5.至於被告及證人丙○○對於被告於右轉前有無打方向燈一
      節，所述始終不同，然遍觀全部卷證，並無其他事證可資
      確認何人所言方屬真正，是以對此尚難遽予認定，併為敘
      明。
  (七)告訴人因本件交通事故受有上開傷害，有前述診斷證明書可
    佐，其所受傷害與被告前開過失行為間，有相當之因果關係
    甚明。
  (八)本件交通事故肇事原因雖經臺灣臺南地方法院檢察署檢察官
    囑託臺灣省台南區車輛行車事故鑑定委員會鑑定結果，認以
    無現場狀況，當事人丙○○經通知未到會說明，肇事經過各
    執一詞，案情尚待釐清無法遽予鑑定等情，固有該鑑定委員
    會94年9月22日南鑑字第0945903447 號函在卷可參（參偵二
    卷第13頁至第14頁）。惟本院依據被告於本院審理中之供述
    ，復參酌證人丙○○嗣於94年10月18日檢察事務官偵訊及於
    本院審理中之所為證述，證人丁○○及乙○○於本院審理中
    之陳述等綜合研判，認為被告駕車行經該交岔路口，有轉彎
    車未讓直行車先行之過失，且認被告上開過失與證人丙○○
    前述過失，同為本件交通事故肇事原因，故上開鑑定委員會
    所為認定，為本院所不採，併為敘明。
  (九)綜上所述，本件事證已臻明確，被告過失傷害犯行堪以認定
    ，應予依法論科。
四、論罪科刑之理由─
  (一)核被告甲○○所為，係犯刑法第284條第1項前段之過失傷害
    罪。
  (二)本院審酌被告駕駛車輛，本應謹慎小心，以維自身及參與道
    路交通者之安全，竟疏未注意致肇事，使告訴人受有前開傷
    害，實屬不該，且犯後未與告訴人達成和解，惟念及被告素
    行尚佳，有臺灣高等法院被告全國前案紀錄表附卷可參，犯
    後坦承部分犯行等一切情狀，量處如主文所示之刑，並諭知
    易科罰金之折算標準。
五、適用之法律─
  (一)刑事訴訟法第299條第1項前段。
  (二)刑法第284條第1項前段、第41條第1項前段。
  (三)罰金罰鍰提高標準條例第1條前段、第2條。
本案經檢察官戊○○到庭執行職務。
中    華    民    國    95    年    5     月    10    日
                  交通法庭  審判長法  官  吳勇輝
                                  法  官  蔡直青
                                  法  官  張維君
上正本證明與原本無異。
如不服本判決，應於判決送達後10日內，向本院提出上訴狀（應
附繕本）。
中    華    民    國    95    年    5     月    10    日
                                  書記官  陳慧玲
附錄本案論罪科刑法條全文：
刑法第284條第1項：
因過失傷害人者，處6月以下有期徒刑、拘役或5百元以下罰金；
致重傷者，處1年以下有期徒刑、拘役或5百元以下罰金。


司法院資訊處製作；財團法人民間司法改革基金會備份。
